臺灣彰化地方法院民事判決　九十一年度婚字第一五○號
　　原　　　告　　乙○○
　　兼法定代理人　丙○○
　　訴訟代理人　　李淵源律師
　　被　　　告　　甲○○　　　.
右當事人間請求履行同居事件，本院判決如左：
    主    文
確認原告丙○○與被告自民國八十七年一月一日起至民國八十八年十月二十二日間之
婚姻關係不存在。
確認原告乙○○與被告間之父子關係不存在。
訴訟費用由被告負擔。
    事    實
甲、原告方面：
    一、聲明：如主文所示。
    二、陳述：
    （一）按結婚應有公開儀式及二人以上之證人。而不具備上開方式者，結婚無效
          ，民法第九百八十二條第一項、九百八十八條定有明文。查原告丙○○與
          被告明知並未於民國八十七年一月一日舉行公開之結婚儀式，因原告顏秀
          玲早於八十七年十月十四日產下原告乙○○，為免原告乙○○在戶籍上登
          記為非婚生子女，乃於八十八年三月十二日向彰化縣田尾鄉戶政事務所申
          請結婚登記（登記之結婚日期為乙○○出生前之八十七年一月一日），則
          依上開民法之規定，原告丙○○與被告之結婚應屬無效。雖原告丙○○與
          被告已於八十八年十月二十二日離婚，惟因原告乙○○在戶籍上仍登記為
          被告之婚生子（彰化基督教醫院於八十九年一月二十八日鑑定原告乙○○
          係自訴外人黃海寧受胎所生，非自被告受胎所生），使其身份陷於不安定
          之狀態，為確定原告乙○○為非婚生子女，自有確認原告丙○○與被告自
          八十七年一月一日至八十八年十月二十二日間之婚姻關係不存在之必要。
    （二）次按民法第一千零六十一條及第一千零六十三條第一項之規定，均應以婚
          姻合法有效成立為前提，若其婚姻有無效之原因，則屬自始無效，其所生
          之子女，自非婚生子女（八十五年六月司法院第二十五期司法業務研究會
          意見參照）。如前所言，原告丙○○與被告之婚姻既屬無效，則原告顏秀
          玲所生之子即原告乙○○應非婚生子，茲因原告乙○○在戶籍上仍登記為
          被告之婚生子，使其身份陷於不安定之狀態，爰一併請求確認原告乙○○
          與被告間父子關係不存在。至於原告丙○○辦理結婚登記後八十八年暑假
          時，雖與原告乙○○、被告及被告一位十二歲之女兒四人同住不到一年，
          當時並由原告丙○○與被告一同扶養此二名子女，惟按非婚生子女經生父
          認領者，視為婚生子女，其經生父撫育者，視為認領，民法第一千零六十
          五條第一項定有明文，是依我國民法規定，認領之要件，應包括認領人係
          非婚生子女之生父，即認領人與非生子女間有血統上之父子女關係在及已
          為認領或有撫育之事實。而原告乙○○與被告間並無真實血統關係存在，
          從而原告乙○○自不受被告撫育之事實而視為婚生子女。
    三、證據：提出戶籍謄本一件、結婚證書及親子鑑定報告影本各一件為證，並聲
        請訊問證人江張加及陳雅翎（更名為陳玟汝）。
乙、被告方面：
    被告未於言詞辯論期日到場，亦未提出任何書狀，作何聲明或陳述。
    理    由
一、被告未於言詞辯論期日到場，核無民事訴訟法第三百八十六條各款所列情形，爰
    依原告之聲請，由其一造辯論而為判決。
二、本件原告丙○○主張其與被告未舉行公開結婚儀式結婚，亦無二人以上之證人證
    婚過，僅因原告乙○○在八十七年十月十四日出生，為免原告乙○○在戶籍上登
    記為非婚生子女，乃於八十八年三月十二日向彰化縣田尾鄉戶政事務所申請結婚
    登記等情，業據原告丙○○提出戶籍謄本一件、結婚證書影本一件為證。且據證
    人即結婚證書上之證婚人江張加到庭證稱：「結婚證書上之名字是我所簽，原告
    丙○○與被告是否有公開儀式，我不清楚，我們簽證書的日期應該是八十七年一
    月一日以後的事情，原告丙○○與被告有無正式結婚儀式我不知道。並未參加原
    告丙○○與被告八十七年一月一日之結婚儀式，另一位證婚人也在場，當時的主
    婚人是被告的父親，我簽名時被告的父親不在場，八十七年一月一日是一般的工
    作天，被告還有在工作」等語；另據證人亦係結婚證書上之證婚人陳雅翎（更名
    為陳玟汝）到庭證稱：「當時我簽名的時候並沒有參加他們二人的婚禮，據我所
    知他們並沒有舉行結婚典禮，因為當時是為了要讓原告丙○○的小孩入戶口，因
    為戶政一直在催，所以才簽結婚證書，我也沒有看過他們的結婚照片或是接到他
    們的結婚喜帖。簽結婚證書的時間大概是在他們的小孩六、七月時，時間是倒填
    ，簽名當時除了我和原告丙○○、被告，尚有江張加在場，當天原告丙○○、被
    告還有上班」等語。而被告經合法通知既不到庭爭執，亦未提出書狀供本院斟酌
    ，原告丙○○之主張自堪信為真實。
二、按結婚，應有公開儀式及二人以上之證人，民法第九百八十二條第一項定有明文
    。又結婚，不具備第九百八十二條第一項之方式者，無效，民法第九百八十八條
    第一款亦設有規定。本件原告丙○○與被告未舉行結婚之公開儀式乙節，已如前
    述，則原告丙○○與被告間之婚姻關係顯然不備結婚之形式要件，應為不成立，
    然因原告丙○○與被告在戶籍謄本上已登記於八十七年一月一日結婚，八十八年
    十月二十二日離婚，從而原告丙○○訴請確認兩造從八十七年一月一日至八十八
    年十月二十二日間之婚姻關係不存在，核無不合，應予准許。
三、按妻之受胎，係在婚姻關係存續中者，推定其所生子女為婚生子女。又按非婚生
    子女經生父認領者，視為婚生子女。其經生父撫育者，視為認領，民法第一千零
    六十三條第一項及同法第一千零六十五條第一項分別定有明文。故民法第一千零
    六十一條及第一千零六十三條第一項之規定，均應以婚姻合法有效成立為前提，
    若其婚姻有無效之原因，則屬自始無效，其所生之子女，除非有認領之事實，否
    則即不受婚生子女之推定。惟子女之認領應以有真實血統關係存在為前提，若無
    真實之血統關係存在，則不因認領而成為父子女關係。本件原告乙○○雖在八十
    七年十月十四日出生，係在原告丙○○與被告登記之婚姻關係期間出生，而推定
    原告乙○○為被告之婚生子，惟原告丙○○與被告間之婚姻關係既然因自始無效
    而不存在，已如前述，則原告乙○○自不受婚生推定而為被告之婚生子。雖原告
    丙○○自承辦理結婚登記後八十八年暑假時，與原告乙○○、被告及被告一位十
    二歲之女兒四人一起同住不到一年，當時並由原告丙○○與被告一同扶養此二名
    子女，惟查原告乙○○主張其係自訴外人黃海寧受胎所生，非自被告受胎所生乙
    節，亦據原告乙○○提出彰化基督教醫院親子鑑定報告為證，而依上開親子鑑定
    報告記載「不能排除黃海寧與乙○○之親子關係，親子關係概率（ＰＰ）為百分
    之九九．0000000」，足見原告乙○○與被告間並無血緣關係，故原告乙
    ○○縱使曾與被告一同居住，並由被告撫育過，惟由於原告乙○○與被告間並無
    血緣關係，原告乙○○並不因被告之撫育或認領而視為被告之婚生子。從而原告
    乙○○起訴請求確認原告乙○○與被告間之父子關係不存在，為有理由，應予允
    許。
四、據上論結本件原告之訴為有理由，依民事訴訟法第三百八十五條第一項前段、第
    七十八條判決如主文。
中　　　華　　　民　　　國　　九十一　　年　　　九　　　月　　　十九　　日
                                  臺灣彰化地方法院家事法庭
~B法　　　官　詹秀錦
右為正本係照原本作成
如對本判決上訴應於判決送達後廿日向本院提出上訴狀
中　　　華　　　民　　　國　　九十一　　年　　　九　　　月　　　五　　　日
~B法院書記官　楊美芳
